臺灣高等法院臺南分院刑事判決　　　 96年度交上易字第558號
上　訴　人　臺灣臺南地方法院檢察署檢察官
上　訴　人
即　被　告　甲○○
選任辯護人　黃溫信　律師
　　　　　　黃紹文　律師
上　訴　人
即　被　告　乙○○
上列上訴人因被告過失致死案件，不服臺灣臺南地方法院96年度
交訴字第5號中華民國96年7月9日第一審判決（起訴案號：臺灣
臺南地方法院檢察署95年度偵字第13594號），提起上訴，本院
判決如下：
    主  文
原判決撤銷。
甲○○犯過失致人於死罪，處有期徒刑壹年，減為有期徒刑陸月
，如易科罰金以新臺幣壹仟元折算壹日。緩刑參年。
乙○○犯過失致人於死罪，處有期徒刑壹年，減為有期徒刑陸月
，如易科罰金以新臺幣壹仟元折算壹日。緩刑參年。緩刑期間內
，應自九十七年一月起至九十九年六月止，於每月十日，各給付
丙○○、張月珠五千元。
    事  實
一、甲○○考領有普通重型機車駕駛執照，於民國九十五年八月
    六日十二時四十分許，在臺南市○區○○路與崇善十三街之
    無號誌交岔路口西邊之「全聯福利中心」（位於崇善路邊）
    購物完畢後，駕駛牌照號碼ＸＵＹ─四八五號重機車，欲從
    「全聯福利中心」前面崇善路北向南之慢車道上由西向東穿
    越上開無號誌之交岔路口，往崇善十三街行駛返回其住處，
    其於起駛穿越時，本應注意行車起駛前應注意前後左右有無
    車輛並應讓行進中之車輛優先通行，而依當時情形，天候晴
    、日間自然光線、柏油路面乾燥、無缺陷、無障礙物，視距
    良好，並無其不能注意之情形，詎其竟疏於注意其右側之崇
    善路上尚有來車即貿然搶先欲穿越上開交岔路口。適有乙○○（考領小型車普通駕駛執照）駕駛Ｄ五─二九０九號自小
    客車，搭載其朋友李韋賢（坐在右前座，車禍發生時在睡覺
    ，不知車禍發生之經過）、游閔翔（坐在左後座），沿崇善
    路由南向北之快車道行駛，乙○○本應注意車前狀況，隨時
    採取必要之措施，並應注意行車速度，於設有速限標誌之路
    段，應遵守速限標誌之規定，不得超速行駛，詎其竟疏於注
    意車前狀況，且在上開設有行車時速不得超過四十公里之標
    誌（警方誤載為五十公里）之路段，以五十公里之時速超速
    行駛，至上開交岔路口時，甲○○之機車車頭遂撞擊乙○○
    所駕駛之自小客車左前車頭（甲○○因而人、車倒地，受有
    右側第四肋骨閉鎖性骨折及右手雙膝挫擦傷等傷害，過失傷
    害部分未據告訴），乙○○在車輛碰撞時為急作閃避，復因
    操縱失控誤踩油門，其自小客車失控往右前方衝撞路旁路燈
    及住家牆角，乙○○因而受有左側創傷性氣胸、顏面挫傷併
    左眼皮及下巴撕裂傷、上顎挫傷併四顆門牙斷裂等傷害（過
    失傷害部分未據告訴）；右前座之李韋賢受有左股骨骨折性
    脫臼、臉部多處割裂傷等傷害（過失傷害部分未據告訴）；
    左後座之遊閔翔則受有頭部撞傷致顱內出血之傷害，於九十
    五年八月二十五日十時三十分許不治死亡。乙○○於未被有
    偵查權之公務員或機關發覺前，向警自首坦承犯行，進而接
    受裁判。
二、案經游閔翔之父丙○○訴由臺南市警察局第一分局報請臺灣
    臺南地方法院檢察署檢察官相驗後偵查起訴。
    理  由
壹、程序方面：
一、證人、鑑定人依法應具結而未具結者，其證言或鑑定意見，
    不得作為證據，刑事訴訟法第一百五十八條之三定有明文。
    證人丙○○在臺灣臺南地方法院檢察署檢察官偵訊時，未經
    具結，自無證據能力，不得為本案證據。
二、被告以外之人於審判外之陳述，雖不符前四條之規定，而經
    當事人於審判程序同意作為證據，法院審酌該言詞陳述或書
    面陳述作成時之情況，認為適當者，亦得為證據。當事人、
    代理人或辯護人於法院調查證據時，知有第一百五十九條第
    一項不得為證據之情形，而未於言詞辯論終結前聲明異議者
    ，視為有前項之同意。刑事訴訟法第一百五十九條之五定有
    明文。證人丙○○、李韋賢、張月珠等人在警詢所為之證述
    ，係屬審判外之言詞陳述，檢察官、辯護人、被告並無不同
    意列為證據，且本院審理時，無於言詞辯論終結前聲明異議
    。而前開證人在警詢所為之證述，係在自由意志下所為陳述
    ，並親閱筆錄無訛後始簽名作成之情況，且該證言適為本案
    應審酌必要事項，自有證據能力，得為本案證據。
貳、實體方面：
一、訊據被告乙○○對於上開犯罪事實坦承不諱，並表示認罪。
    訊據被告甲○○固不否認其有於上開時、地，在臺南市○區
    ○○路與崇善十三街之無號誌交岔路口西邊之「全聯福利中
    心」購物完畢後，駕駛ＸＵＹ─四八五號重機車，欲從「全
    聯福利中心」前面崇善路北向南之慢車道上由西向東穿越上
    開無號誌之交岔路口，往崇善十三街行駛返回其住處，惟其
    則否認其有過失，其辯護人並為其辯護稱：(一)本件檢察官起
    訴被告甲○○有過失，是依據臺灣省臺南區車輛行車事故鑑
    定委員會的鑑定意見書，認為甲○○穿越道路前沒有注意左
    右有無來車，但依車禍現場錄影光碟勘驗結果，可看出甲○○穿越道路時，有注意左右來車之後才通行。(二)肇事路段限
    速四十公里，被告乙○○車速五十公里，顯然已經超速。(三)
    兩車是車頭對車頭撞擊，並非如被告乙○○所稱是被告之機
    車去撞其自小客車的左後方，自小客車的擦痕應是乙○○他
    去衝撞路燈與住家牆角時擦撞到路旁所停的自小客車的結果
    。(四)被告乙○○稱撞擊後他想停到路邊檢視車輛，因誤踩油
    門才導致被害人游閩翔死亡，故被害人游閔翔之死亡與甲○○通過路口的行為之間，並無相當因果關係云云。
二、經查：
  (一)被告甲○○、乙○○上開犯罪事實，有道路交通事故調查報
    告表(1)、(2)、道路交通事故現場圖〔肇事路段設有時速不得
    超過四十公里之標誌，上開道路交通事故調查報告表(1)及道
    路交通事故現場圖均誤載為五十公里，有臺南市警察局第一
    分局九十六年五月三十日南市警一刑字第０九六四一二二一
    九００號函及照片附卷可稽〕各一份（見警卷第九至十二頁
    ）、肇事經過之錄影光碟一片及甲○○、乙○○、李韋賢因
    本件車禍受有上開傷害之診斷證明書各一紙（見警卷第二十
    三至二十五頁）暨警方於現場所蒐證之照片十八張（見警卷
    第三十一至三十九頁）附卷可資佐證。被害人游閔翔係因本
    件車禍受有頭部撞傷致顱內出血之傷害，於九十五年八月二
    十五日十時三十分許不治死亡之事實，亦有臺灣臺南地方法
    院檢察署檢察官督同檢驗員相驗屍體之相驗筆錄、驗斷書、
    相驗屍體證明書、相驗照片等附卷可稽（見九十五年度相字
    第一二０二號卷第四十九至五十七頁）。
  (二)依據上開肇事經過之錄影光碟內容顯示：本件車禍發生前，
    被告甲○○將ＸＵＹ─四八五號機車駕駛到「全聯福利中心
    」前面崇善路北向南之慢車道上，先停車看左右來車之狀況
    ，當時其右邊（即崇善路南向北之車道）有一機車及一自小
    客車沿崇善路南向北之車道經過上開崇善路與崇善十三街之
    無號誌交岔路口；接著其左邊有一休旅車沿崇善路北向南之
    快車道經過上開交岔路口，此時被告甲○○因未再持續密切
    注意左右有無來車，並誤以為崇善路左右已無來車，即貿然
    駕駛機車搶先進入上開交岔路口，惟實際上，在上開休旅車
    沿崇善路北向南之快車道經過上開交岔路口時，甲○○之右
    邊正有被告乙○○所駕駛之Ｄ五─二九０九號自小客車亦同
    時沿崇善路南向北之快車道正要進入上開交岔路口，迨甲○○貿然起駛進入上開交岔路口時，乙○○所駕駛之Ｄ五─二
    九０九號自小客車亦快速進入上開交岔路口，甲○○之機車
    車頭遂撞擊乙○○所駕駛之Ｄ五─二九０九號自小客車左前
    車頭，甲○○因而人、車倒地，乙○○所駕駛之Ｄ五─二九
    ０九號自小客車在與甲○○之機車碰撞後立即失控，朝右前
    方撞上路旁之路燈（路燈旁停有一輛紅色之自小客車）及住
    家牆角，光碟畫面極為清晰，業據原審受命法官於九十六年
    三月十五日準備程序時勘驗明確，並有筆錄附卷可稽（見原
    審卷第四十二頁）。被告甲○○之辯護人上開為甲○○之辯
    護稱：「臺灣省臺南區車輛行車事故鑑定委員會的鑑定意見
    書，認為甲○○穿越道路前沒有注意左右有無來車，但依車
    禍現場錄影光碟勘驗結果，可看出甲○○穿越道路時，有注
    意左右來車之後才通行」云云，顯然與事實不符，自不足採
    。
  (三)乙○○以被告之身份於警詢時供稱：當其看到ＸＵＹ─四八
    五號重機車時，急作閃避，因緊張又踩到油門，致撞擊路邊
    路燈及某住家牆角肇事。其於檢察官偵查時亦供稱：「當日
    我經過崇善路時，車尾（按經勘驗錄影光碟，應係左前車頭
    ，已如上述）遭甲○○擦撞，我欲閃避但誤踩油門，我只記
    得車子往右偏，其他我都不記得了，我一清醒人已在醫院。
    」（見九十五年度相字第一二０二號卷第五十頁）；復供稱
    ：「當天我由崇善路開車欲至朋友住處，至全聯（福利中心
    所在之）路口時，我車子左側後門附近（按經勘驗錄影光碟
    ，應係左前車頭，已如上述）遭甲○○之機車撞上，我欲閃
    避至右側，不小心踩到油門，就失控往右前方撞擊。」等語
    （見九十年度偵字第一三五九四號卷第十一頁）。雖其於原
    審九十六年六月二十五日審理中，以證人之身份證稱：「我
    被撞之後想要停到路邊看車子有無怎樣，結果誤踩到油門，
    才往前衝撞到路旁的路燈與住家牆角」，然隨即更正其證言
    ，謂「如偵查中所述，我是要閃到右側時誤踩油門的」等語
    。查依上開錄影光碟內容顯示：被告乙○○所駕駛之Ｄ五
    ─二九０九號自小客車與甲○○所駕駛之ＸＵＹ─四八五號
    機車發生碰撞之一剎那間，約僅一秒鐘，根本不容乙○○在
    其車被撞之後有「想要停到路邊看車子有無怎樣」之時間，
    Ｄ五─二九０九號自小客車旋即失控往右前方衝撞路旁路燈
    及住家牆角。依此情形而言，應係被告乙○○在將碰撞之剎
    那間，即有欲閃避至右側之潛意識自動反應，卻因其在突如
    其來之驚慌中不小心踩到油門，以致失控往右前方撞擊，且
    其車輛之排擋又屬於自排，而非手排，駕駛座下方僅有煞車
    板及油門板，在被撞往右偏及車輛往右閃、車速又快之情形
    下，駕駛人之身體因此會隨勢往右偏，左邊之煞車板相對的
    變成較遠且不順勢，在撞擊後之瞬間，極易誤踩到右邊之油
    門板，此在車禍中常見，乃屬日常生活經驗法則。是比較其
    新舊記憶及上開情形，應以其原先在警詢及於檢察官偵查中
    之供述，即其自小客車遭甲○○之機車撞上後，其欲閃避至
    右側，不小心踩到油門，以致失控往右前方撞擊等語較為可
    信。其上開「我被撞之後想要停到路邊看車子有無怎樣，結
    果誤踩到油門，才往前衝撞到路旁的路燈與住家牆角」之證
    言，應不可採，自不得以此資為對其不利之證據。
  (四)按刑法上之過失，其過失行為與結果間，在客觀上有相當因
    果關係始得成立。所謂相當因果關係，係指依經驗法則，綜
    合行為當時所存在之一切事實，為客觀之事後審查，認為在
    一般情形下，有此環境、有此行為之同一條件，均可發生同
    一之結果者，則該條件即為發生結果之相當條件，行為與結
    果即有相當之因果關係。反之，若在一般情形下，有此同一
    條件存在，而依客觀之審查，認為不必皆發生此結果者，則
    該條件與結果不相當，不過為偶然之事實而已，其行為與結
    果間即無相當因果關係。再過失責任之有無，應以行為人之
    懈怠或疏虞與結果之發生，有無相當因果關係為斷，所謂相
    當因果關係，即以所生之結果觀察，認為確因某項因素而惹
    起，又從因素觀察，認為足以發生此項結果，始克當之。最
    高法院七十六年台上字第一九二號、五十八年台上字第四０
    四號著有判例可資參照。被告甲○○及其辯護人以：被告乙○○誤踩油門才導致被害人游閔翔死亡，故被害人游閔翔之
    死亡與甲○○通過路口的行為之間，並無相當因果關係云云
    。查被害人游閔翔係坐在被告乙○○所駕駛之Ｄ五─二九０
    九號自小客車左後座，且其所受者乃頭部撞傷、顱內出血之
    傷害而死亡，依被告甲○○之機車車頭係與Ｄ五─二九０九
    號自小客車左前車頭碰撞而言，一般而言，應不足以造成被
    害人游閔翔死亡之結果，以撞擊力道相比，Ｄ五─二九０九
    號自小客車往前衝撞到路旁的路燈與住家牆角之撞擊力應大
    過甲○○之機車與Ｄ五─二九０九號自小客車碰撞之撞擊力
    ，此才是造成被害人游閔翔死亡之原因。然本件車禍發生之
    原因係被告甲○○疏於注意其右側之崇善路上尚有被告乙○○之來車即貿然搶先欲穿越上開交岔路口，以及被告乙○○
    疏於注意車前狀況且超速行駛，二者條件之過失行為交織而
    成，且由於被告甲○○之搶先通行，其機車突如其來而撞擊
    乙○○所駕駛之自小客車，造成乙○○瞬間反應有所疏誤之
    因素而誤踩油門〔即上開(3)所述「被告乙○○在將碰撞之剎
    那間，即有欲閃避至右側之潛意識自動反應，卻因其在突如
    其來之驚慌中不小心踩到油門，以致失控往右前方撞擊，且
    其車輛之排擋又屬於自排，而非手排，駕駛座下方僅有煞車
    板及油門板，在被撞往右偏及車輛往右閃、車速又快之情形
    下，駕駛人之身體因此會隨勢往右偏，左邊之煞車板相對的
    變成較遠且不順勢，在撞擊後之瞬間，極易誤踩到右邊之油
    門板，此在車禍中常見，乃屬日常生活經驗法則」之情形〕
    ，Ｄ五─二九０九號自小客車才往前衝撞到路旁的路燈與住
    家牆角，以致強大之撞擊力造成後座之遊閔翔受有頭部撞傷
    致顱內出血之傷害不治死亡之結果。準此，被告甲○○上開
    條件之過失行為，致被告乙○○誤踩油門才導致被害人游閔
    翔死亡之結果間，有相當因果關係。被告甲○○及其辯護人
    上開所辯應不足採。
  (五)按行車起駛前應注意前後左右有無障礙或車輛行人，並應讓
    行進中之車輛行人優先通行；行車速度，依速限標誌或標線
    之規定；汽車行駛時，駕駛人應注意車前狀況，並隨時採取
    必要之安全措施，道路交通安全規則第八十九條第一項第六
    款、第九十三條第一項前段、第九十四條第三項分別定有明
    文。被告甲○○、乙○○自應注意遵守上開規定。又依當時
    情形，天候晴、日間自然光線、柏油路面乾燥、無缺陷、無
    障礙物，視距良好，有上開道路交通事故調查報告表(1)及現
    場照片可稽，客觀上並無其等不能注意之情形，被告甲○○
    雖有先停車看左右來車之狀況，但其並未持續密切注意以確
    認左右已無來車，即貿然駕駛機車搶先進入上開交岔路口，
    而疏於注意其右側之崇善路上乙○○駕駛之來車，而乙○○
    亦疏於注意車前狀況，且在上開設有行車時速不得超過四十
    公里之標誌（警方誤載為五十公里）之路段，以五十公里之
    時速超速行駛，至上開交岔路口時，甲○○之機車車頭遂撞
    擊乙○○所駕駛之Ｄ五─二九０九號自小客車左前車頭，乙○○在車輛碰撞時，因急作閃避，並於緊張中誤踩油門，其
    自小客車失控往前衝撞路旁路燈及住家牆角，以致左後座之
    被害人游閔翔則受有頭部撞傷致顱內出血之傷害，於九十五
    年八月二十五日十時三十分許不治死亡。本件車禍肇事責任
    經檢察官送請臺灣省臺南區車輛行車事故鑑定委員會鑑定結
    果，認為「一、甲○○駕駛普通重型機車，乙○○駕駛小客
    車，於路口發生撞擊事故部分：(1)甲○○駕駛普通重型機車
    ，行經無號誌肇事岔路口，起駛穿越道路未注意左右來車，
    為肇事主因。(2)乙○○駕駛小客車，行經無號誌岔路口，未
    減速慢行，未注意車前狀況，為肇事次因；乙○○操作失當
    部分：乙○○駕駛小客車，行經無號誌岔路口，未減速慢行
    ，未注意車前狀況，閃避機車，操作不慎誤踩油門，為肇事
    原因。」，有該會九十五年九月二十九日南鑑字第０九五五
    九０三四九四號函附之鑑定意見書附卷可稽（見九十五年度
    相字第一二０二號卷第七十三至七十五頁）。惟查該會引用
    道路交通安全規則時，其中引用道路交通安全規則第九十三
    條第一項第二款（此款乃在無行車速限之標誌或標線時所引
    用，本件肇事路段設有行車速限之標誌，自應直接引用第九
    十三條第一項前段之規定）及道路交通安全規則第一０六條
    第一項第五款（此乃汽車迴車之規定，本件並無迴車之問題
    ），容有錯誤，惟不礙過失責任之認定。被告甲○○與被告
    乙○○之過失行為與被害人游閔翔之死亡間，並有相當因果
    關係。
  (六)依上所述，被告乙○○自白與事實相符；被告甲○○所辯，
    其固駕駛機車與乙○○所駕自小客車發生車禍，惟游閩翔之
    死亡，係乙○○誤踩油門衝撞路燈與住家牆角原因介入所致
    ，則游閩翔之死亡結果，與其過失行為，無相當因果關係，
    依法尚有未合，自無可採，本件事證明確，被告乙○○、甲○○過失致人於死犯行，均洵堪認定，應依法論科。
三、核被告甲○○與被告乙○○所為，均係犯刑法第二百七十六
    條第一項之過失致死罪。被告乙○○於肇事犯罪後，於未被
    有偵查權之公務員或機關發覺前，向警自首坦承犯行，進而
    接受裁判，有「臺南市警察局第一分局道路交通事故肇事人
    自首情形紀錄表」一紙附卷可稽，爰依刑法第六十二條前段
    之規定，減輕其刑。再被告甲○○、乙○○所為犯行，係於
    中華民國九十六年四月二十四日前，而無該減刑條例第三條
    不得減刑事由，符減刑規定，依法減其宣告刑。
四、原審審理結果，認被告甲○○、乙○○罪證明確，予以論罪
    科刑，固非無據。惟查：(一)被告甲○○、乙○○所涉犯行，
    因符中華民國九十六年罪犯減刑條例，應予減刑，原審未及
    審酌容有未洽。(二)被告甲○○所為犯行後，經送醫診治，俟
    警前往處理時，業經留在現場之被告乙○○告知車禍發生事
    由，則有偵查權之公務員業已知悉駕駛車牌號碼ＸＵＹ─四
    八五號之駕駛人係犯罪行為人，被告甲○○雖事後坦承該機
    車係其駕駛應屬自白，不符自首要件，原審依自首減輕其刑
    ，依法尚有未合。(三)本件車禍之發生，被告甲○○固屬肇事
    主因，惟游閔翔之死亡，係因被告乙○○操縱失控誤踩油門
    之所致，依該被告甲○○所騎機車與乙○○所駕自小客車發
    生車禍，游閔翔坐在自小客車內，果無因被告乙○○操縱失
    控，尚不足造成被害人游閔翔死亡結果，是本件犯罪情節，
    自以被告乙○○較被告甲○○為重，原審為反是之認定，科
    以被告甲○○較重之刑，亦有未當。被告甲○○上訴主張原
    審判決有罪，應為無罪判決；被告乙○○上訴主張原審判決
    過重；檢察官以被告二人未與被害人家屬達成民事上和解（
    被告二人業於本院審理時與被害人家屬達成民事和解，詳如
    後述），均無理由，惟原審判決既有上揭未及審酌及可議事
    項，自應由本院撤銷改判，以期適法。
五、審酌被告甲○○與被告乙○○之品行（均無前科）、生活經
    濟狀況均普通、智識教育程度被告甲○○為大學畢業、被告
    乙○○為高工畢業、所生之損害（被害人游閔翔受傷不治死
    亡）、被告乙○○之過失情節較被告甲○○之過失情節為重
    、被告乙○○自首坦承犯行，被告甲○○因受傷送醫致未能
    留在現場自首，然對事實經過供認不諱，僅對法律適用為之
    爭執，且與被害人之家屬丙○○、張月珠成立民事和解（被
    告甲○○賠償丙○○、張月珠合計五十萬元業當庭給付；被
    告乙○○賠償丙○○、張月珠合計八十萬元，其中五十萬元
    當庭給付，餘三十萬元分三十期付款，有本院九十六年交附
    民字第八三號和解書附卷可參）等一切情狀，爰分別量處如
    主文第二、三項所示之刑，並減刑後，諭知易科罰金折算標
    準。查被告甲○○、被告乙○○均未曾受有期徒刑以上刑之
    宣告，有臺灣高等法院被告前案紀錄表可參，一時疏失為本
    件犯行，本院認被告經此偵審程序教訓，應知警惕諒無再犯
    之虞，所宣告之刑以暫不執行為適當，併諭知被告緩刑三年
    ，用啟自新。惟被告乙○○雖與被害人達成民事上和解，惟
    尚有三十萬元分期給付，為促其屢行清償義務，減少被害人
    之損失，命被告在其所述清償能力範圍內，諭知緩刑期間內
    ，自九十七年一月起至九十九年六月止，於每月十日，應各
    給付丙○○、張月珠五千元，使知所警愓。
據上論斷，應依刑事訴訟法第三百六十九條第一項前段、第三百
六十四條、第二百九十九條第一項前段，刑法第二百七十六條第
一項、第六十二條前段、第四十一條第一項、第七十四條第一項
第一款、第二項第三款，刑法施行法第一條之一，中華民國九十
六年罪犯減刑條例第二條第一項第三款、第七條第一項、第九條
，判決如主文。
本案經檢察官王碧霞到庭執行職務。
中　　華　　民　　國　　96　　年　　12　　月　　20　　日
                  刑事第三庭    審判長法　官 陳義仲
                                      法　官 宋明蒼
                                      法　官 蘇清水
以上正本證明與原本無異。
均不得上訴。
　　　　　　　　　　　　　　　　　　  書記官 陳嘉琍
中　　華　　民　　國　　96　　年　　12　　月　　20　　日
附錄本案論罪科刑法條全文：
中華民國刑法第276條第1項
因過失致人於死者，處2年以下有期徒刑、拘役或2千元以下罰金
。
